臺灣高等法院刑事判決　　　　　　　　99年度上訴字第2396號
上　訴　人
即　被　告　程正宗
選任辯護人　王雅慧律師
上列上訴人因妨害性自主案件，不服臺灣士林地方法院99年度訴
字第53號，中華民國99年5月21日第一審判決(起訴案號：臺灣士
林地方法院檢察署99年度偵字第2095號) ，提起上訴，本院判決
如下：
    主  文
上訴駁回。
    事  實                                                                
程正宗與代號00000000成年女子 (為保護被害人，其姓名年籍詳
卷附性侵害案件真實姓名對照表，下稱A女)及其男友黃騰福均為
朋友，程正宗於民國99年1月29日傍晚7時許，與A 女、黃騰福及
另1 名王姓友人，共同在臺北市南港區○○○路51號玉成公園飲
用啤酒，於同日晚間7時10分許(起訴書誤為17時10分，經原審公
訴檢察官以99年3月25日補充理由書更正)，程正宗竟乘黃騰福酒
醉在涼亭休息、王姓友人離去，A女至公園公廁如廁之際，尾隨A
女在女廁外等候，待A女如廁後走出女廁時，程正宗即強拉A女進
該公廁之殘障廁所內，將殘障廁所拉門拉上，旋將A 女強推倒地
，以身體將A女壓制在地，其間因A女不從奮力反抗掙扎，程正宗
即以腳踹A女右胸，程正宗復褪下自己外、內褲，隨即強行脫下A
女之外褲(A女未著內褲)，將自己陰莖在A女性器官處磨蹭後將龜
頭部位插入A女陰道內而連續抽動數下，以此強暴方式對A女為強
制性交得逞，惟未至射精，並致A 女在掙扎中受有右大腿直線傷
痕、左大腿近鼠蹊部輕微瘀傷及臀部挫傷等傷害。因A 女於掙扎
中不斷以：「不要、不要、救命、救命」等語大聲呼救，經民眾
報案，臺北市政府警察局南港分局員警陳逸文、李官派與警專實
習生張國宏接獲通報至該公園巡邏，聽聞A 女之呼救，隨即奔向
公廁處並強力拉開殘障廁所之拉門，程正宗見狀慌張起身將褲子
穿上，並向警員謊稱與A女為男女朋友正在做愛，惟為A女當場戳
破謊言隨即遭警逮捕。
    理  由
一、證據能力部分
  (一)檢察官職司犯罪偵查，其於偵查中為蒐集調查被告之犯罪證
    據而為偵查權之實施，除法有明文者外，本不拘一定之形式
    ，關於訊問證人，法亦無明文必須使被告在場並使其有詰問
    之機會，尤其在尚不知被告為何人之偵查階段，益無使被告
    在場並賦予詰問證人之可能；況刑事訴訟法採證據裁判主義
    ，所有供證明犯罪所用證據，均須於審判中踐行調查（包含
    證人之交互詰問）、辯論程序，始得採為斷罪之資料，亦不
    致有侵犯法律對被告人權保障之虞。是刑事訴訟法所規定傳
    聞法則之例外，其中就被告以外之人於偵查中向檢察官所為
    之陳述，因檢察官代表國家偵查犯罪時，原則上當能遵守法
    定程序，被告以外之人如有具結能力，並經依法具結以擔保
    其係據實陳述者，依該法第159條之1第 2項規定「除顯有不
    可信之情況者外」，仍得為證據。證人即告訴人A 女、其男
    友黃騰福及警員陳逸文、李官派於偵查中向檢察官所為之證
    詞，經依法具結，檢察官亦無違法取供之情形，查無「顯有
    不可信之情況」；且告訴人、黃騰福、陳逸文業經原審以證
    人身分傳訊，並予上訴人即被告程正宗及其辯護人詰問機會
    ，其詰問權已獲得確保；而當事人、辯護人對證人李官派之
    證詞並未爭執，亦未聲請傳喚，顯已捨棄詰問權，自無不當
    剝奪被告詰問權行使之可言，均得採為證據。
  (二)性侵害犯罪防治法第10條第 1項「醫院、診所對於被害人，
    不得無故拒絕診療及開立驗傷診斷書」以及第 3項「第一項
    驗傷診斷書之格式，由中央衛生主管機關會商有關機關定之
    」之規定，係鑒於性侵害事件之嚴重度與採證驗傷之急迫性
    ，為防治性侵害犯罪及保護被害人之權益，課以醫療院所立
    即對被害人驗傷及取證之強制規定。依行政院衛生署所定頒
    之「醫院診所受理疑似性侵害事件驗傷診斷書」 (下稱性侵
    害驗傷診斷書) 格式，其內容除有受害人之基本資料外，並
    有受害人主訴、醫事檢驗、協助蒐證、檢查結果及驗傷解析
    圖等項目。其中受害人主訴係指醫師並未為專業之判斷，僅
    依被害人之說明告知而填具，而醫事檢驗、協助蒐證乃屬於
    醫學檢驗項目，至於檢查結果及驗傷解析圖則為醫師本其個
    人之專業知識，基於對被害人之觀察或發現，配合臨床經驗
    ，以視診、聽診、觸診之方式，依照器官部位分類所做之身
    體檢查(即醫學上所稱之「理學檢查」)。從而受理疑似性侵
    害事件之醫院、診所依此項規定所製作之驗傷診斷書，自屬
    適正紀錄之業務文書，而得作為被害人指證憑信性之補強證
    據(最高法院99年度台上字第5493號判決參照)。卷附臺北市
    立聯合醫院忠孝院區(下稱忠孝醫院)依上述規定所出具之性
    侵害驗傷診斷書，自具證據能力。另卷附忠孝醫院診斷證明
    書雖係因特殊目的而製作，惟醫師於診療過程中，乃依醫師
    法之規定，詳予診斷而製作，自屬醫師於醫療業務過程中所
    製作之紀錄文書，為醫療業務行為之一部分，與通常之醫療
    行為所製作之病歷無殊，屬刑事訴訟法第159條之4第2款所
    稱從事業務之人於業務上所須製作之紀錄文書，亦有證據能
    力。
  (三)按現行刑事訴訟法關於「鑑定」之規定，除選任自然人充當
    鑑定人外，另設有囑託機關鑑定制度。依同法第 198條、第
    208 條之規定，不論鑑定人或鑑定機關、團體，固均應由法
    院、審判長、受命法官或檢察官視具體個案之需要而為選任
    、囑託，並依第206 條之規定，提出言詞或書面報告，始符
    合同法第159條第1項所定得作為證據之「法律有規定」之情
    形。否則所為之鑑定，仍屬傳聞證據。然於司法警察機關調
    查中之案件，為因應實務上，或因量大、或有急迫之現實需
    求，併例行性當然有鑑定之必要者，例如毒品之種類與成分
    、尿液之毒品反應，或者槍彈有無殺傷力等鑑定，基於檢察
    一體原則，得由該管檢察長對於轄區內之案件，以事前概括
    選任鑑定人或囑託鑑定機關、團體之方式，俾便轄區內之司
    法警察官、司法警察對於調查中之此類案件，得即時送請先
    前已選任之鑑定人或囑託之鑑定機關、團體實施鑑定，以求
    時效。此種由檢察機關概括選任鑑定人或概括囑託鑑定機關
    、團體，再轉知司法警察官、司法警察於調查犯罪時參考辦
    理之作為，法無明文禁止，係為因應現行刑事訴訟法增訂傳
    聞法則及其例外規定之實務運作而為。此種由司法警察官、
    司法警察依檢察官所概括選任之鑑定人或囑託鑑定機關、團
    體所為之鑑定結果，與檢察官選任或囑託為鑑定者，性質上
    並無差異，同具有證據能力 (最高法院96年度台上字第2860
    號判決意旨參照)。查內政部警政署刑事警察局99年4月20日
    刑醫字第0990017611號鑑定書係臺北市政府警察局南港分局
    依檢察機關概括授權而委託內政部警政署刑事警察局執行鑑
    定職務所出具之書面鑑定報告，揆諸上揭說明，亦得作為證
    據。
  (四)其餘認定本案犯罪事實之非供述證據(詳後述)，查無違反法
    定程序取得之情，依刑事訴訟法第158條之4規定反面解釋，
    應具證據能力。
二、訊據被告固坦承與告訴人同在玉成公園殘障廁所內經警查獲
    之事實，惟矢口否認對告訴人為強制性交，辯稱：因為殘障
    廁所比男廁近，所以我才進殘障廁所，是告訴人自己將門關
    上，我要把告訴人拉出去，滑倒才壓在告訴人身上的，沒有
    對告訴人為強制性交行為云云。經查：
  (一)證人即告訴人於偵查及原審審理，具結證稱：案發當天我與
    被告、黃騰福及一位王伯伯在玉成公園喝酒，喝酒後我說要
    去睡覺，被告要我去廁所，我就去女廁，如廁完畢從女廁出
    來後，發現被告在廁所外面等我，並很大力把我拖、拉、抓
    進去殘障廁所，把我推倒在地上，並脫我褲子，再脫自己的
    褲子，我反抗要爬起來，被告用腳踹我右邊胸口致我倒在地
    上，被告與我面對面壓住我，並用性器官一直磨蹭我下體，
    當時被告生殖器有稍微硬硬的，一直試圖要插入我的生殖器
    ，之後被告生殖器約三分之一，即龜頭部位，有插入我之生
    殖器內，我一直掙扎要被告不要這樣，並一直喊：「救人 (
    閩南語) 」，後來警察來了，警察開門時被告還壓在我身上
    ，我一直哭，我不願意跟被告發生性行為，兩大腿所受的傷
    就是被告當時在殘障廁所對我性侵害所造成的，可能是被告
    要把我的腿扳開造成的，後來當天我睡到半夜時，臀部及大
    腿都很疼痛，翌(30)日至忠孝醫院驗傷，經醫師診斷另有臀
    部挫傷等語(詳偵卷第54頁、第55頁、原審訴字卷第138頁至
    第150頁)。核告訴人於偵查、原審之指訴一致，且告訴人與
    被告認識僅一月，雙方並無嫌隙，於案發當日尚一同飲酒，
    此為被告所自承，衡情告訴人應無誣陷被告之動機，更無虛
    構故事以損名節之理，其所為指訴，已非無據。
  (二)證人及現場查獲之員警陳逸文於檢察官偵查及原審審理時證
    述：本件案發當時約晚上 7時許我與同事共同在南港國宅執
    行巡邏勤務，接獲勤務中心通報說中坡南路玉成公園有女子
    呼救，不知何人報案，只知道是從玉成公園土地公廟的公共
    電話打110 的，我跟同事李官派及一名警專實習生共同前往
    ，到案發地之公廁前，發現殘障廁所門是關起來的，但裡面
    燈有亮，因廁所地面比路面高，我從拉門下方約10餘公分之
    門縫看到有男女在從事性交姿勢，聽到女子大喊：「不要、
    不要，救命、救命。」因門沒有鎖，故我快速將門拉開，開
    門後看到被告壓在告訴人身上，被告之長褲跟內褲褪到大腿
    處，告訴人下半身裸露，褲子褪至腳踝，被告趴在告訴人身
    上，被告下體不斷朝告訴人私處抽動碰觸，我當時距離他們
    約2、3步距離，經我當場遏止後被告停止動作，並請2 人把
    衣服穿好，我有看到被告把生殖器收到褲子裡面之動作，制
    止後我詢問雙方，被告當時說他們在做愛，說他與告訴人是
    男女朋友，告訴人躺在地上一直搖頭並哭泣說不是，告訴人
    說是被告強押她進廁所，之後告訴人就一直哭，我們隨即通
    報並請求支援，之後黃福騰到場，確認被告與告訴人不是男
    女朋友，我們才逮捕被告等語 (見偵卷第52頁、第53頁、原
    審訴字卷第157頁至第159頁、第162頁)。證人即員警李官派
    於檢察官偵查中亦證稱：我與同事陳逸文是一同抵達現場，
    我巡邏至離廁所約3、4步聽到有人大叫，開門後看到被告壓
    在告訴人身上，被告褲子脫到大腿處，有看到抽動幾下等語
    (詳偵卷第53頁)。另證人即告訴人之男友黃騰福於原審審理
    時證稱：被告案發之前一直推告訴人去上廁所，有2 次，後
    來被告要我去廁所接告訴人，我說不用，被告就自己跑去，
    我覺得他們很久沒有回來，我就跑去看，在往廁所途中有聽
    到告訴人很大聲說：「憑什麼對我這樣！」到廁所時，我看
    到兩個警察在那邊，我聽到警察問被告為什麼要爬到人家身
    上，聽到告訴人大小聲且一直在那邊哭，我問她為何哭，告
    訴人說她遭被告欺負等語(詳原審訴字卷第152頁至第156 頁
    ) 。由其等所述，足見本案係因告訴人於殘障廁所內呼喊救
    命，經民眾報警後，員警據報始趕赴現場，且員警到場後，
    確聽聞告訴人呼救，由門縫見到被告、告訴人為性交姿勢，
    旋啟門入內，當場見被告、告訴人下體裸露，被告壓在告訴
    人身上，下體猶不斷抽動，告訴人則不停哭泣。則告訴人若
    非遭被告性侵害，斷無呼救、哭泣之情；被告若未對告訴人
    強制性交，亦無雙雙裸露下體，彼此呈性交姿勢，被告並不
    斷抽動下體之舉；且被告如問心無愧，經警制止被告行為後
    ，其又何需對員警謊稱與告訴人係男女朋友在性交以掩飾犯
    行？在在足以擔保告訴人前開指訴非虛。被告於原審辯稱：
    係告訴人要脫其褲子，對其性侵害云云，於本院辯稱：係要
    將告訴人拉至廁所外，不慎滑倒壓在告訴人身上云云，要屬
    詞窮之辯，不足採信。
  (三)告訴人於案發後未久即99年1月29日晚上7時45分至忠孝醫院
    驗傷，當時其身上所受傷害為右大腿直線傷痕、左大腿近鼠
    (蹊)部輕微瘀傷，有忠孝醫忠傷字第70號性侵害驗傷診斷書
    附卷可參(附偵卷彌封袋內)；另於翌(30)日再至上開醫院驗
    傷，經醫師診斷另有臀部挫傷之傷害，亦有忠孝醫院診字第
    1236號診斷證明書存卷可據(附原審訴字卷彌封袋內)。依告
    訴人上開證述可知，被告當時將告訴人推倒，告訴人爬起後
    ，又遭被告以腳踹胸部而倒地，且被告與告訴人採面對面之
    姿勢而壓住告訴人身體，足認告訴人於上開過程中係臀部著
    地，且因告訴人反抗、爭扎，被告不斷試圖以自己之生殖器
    插入告訴人生殖器內，告訴人因此受有右大腿直線傷痕、左
    大腿近鼠蹊部輕微瘀傷及臀部挫傷之傷害甚明。再參以證人
    黃騰福於原審證稱：「 (你女朋友馬上就送到忠孝醫院驗傷
    ，後來是否還有身體不舒服，你再陪你女朋友去驗傷嗎？)
    是的，人家說24小時之內可以驗傷，我女朋友有被用腳踹，
    還有被摔在地上，還有被搥打」、「 (被害人受傷是否是你
    造成的？你女朋友喝醉酒你是否都會打她的身體或頭？) 被
    打得傷是24小時內，我當天沒有打她，我那2、3天都沒有打
    她，去驗傷的部分都是當天24小時之內驗傷的」等語 (詳原
    審訴字卷第153頁、第154頁) ，亦足認告訴人所受傷害確係
    被告為對其強制性交所致。
  (四)另經對告訴人、被告身體相關部位及所著衣物採證，查知被
    告生殖器轉移棉棒DNA-STR 型別檢測結果為混合型，主要型
    別與被告相符，較弱型別不排除來自告訴人；又告訴人右手
    指甲Y染色體DNA-STR型別檢測結果為混合型，不排除混有被
    告與第2名男性DNA來源，或與兩者具有同父系血緣關係之人
    ，此有內政部警政署刑事警察局99年4月20日刑醫字第09900
    17611號鑑定書在卷可按 (詳原審訴字卷第220頁至第223頁)
    ，益徵告訴人所述被告褪下褲子以生殖器磨蹭並插入告訴人
    陰部等詞非虛；而被告將告訴人壓制在地，以生殖器要插入
    告訴人生殖器之際，告訴人不斷掙扎反抗，以手腳亂揮舞、
    亂踹等舉措，業據告訴人於原審審理時證述無訛 (詳原審訴
    字卷第147頁)，從而告訴人於反抗掙扎過程中，其指甲內本
    極可能因揮及而遺留有被告之皮屑組織或體液毛髮等物，因
    而告訴人右手指甲Y 染色體DNA- STR型別經檢測混有被告之
    DNA ，而此亦足以佐證告訴人所述被告係以強暴之手腕對其
    為性侵害行為等語屬實。辯護人為被告辯護稱：被告從殘障
    廁所跑出來，壓在告訴人身上，故被告生殖器與告訴人身體
    有所接觸，才會於被告生殖器驗出告訴人之DNA 云云，昧於
    事實，且悖異常情殊甚，實無足採。
  (五)玉成公園男廁緊臨殘障廁所，殘障廁所內部甚為寬敞，有現
    場相片附卷可考(詳原審卷第57頁至第61頁)，而被告手腳正
    常，並非殘障人士，經本院當庭勘驗屬實，衡情被告若非對
    告訴人圖謀不軌，殊無進入殘障廁所之理。被告辯稱：因殘
    障廁所比較近，故未使用男廁而進入殘障廁所云云，顯為事
    後卸責之詞，不足採信。
  (六)被告辯護人為被告辯護稱：告訴人於99年 1月29日在忠孝醫
    院之性侵害驗傷診斷書中僅提到被告陰莖碰觸其下體，並未
    提到插入體內，且告訴人既然不知被告生殖器長度，又何以
    知道被告生殖器三分之一長度插入告訴人體內，故告訴人證
    述不實云云。經查，告訴人於原審審理時證稱：「 (你剛剛
    描述被告陽具有進入你的陰道三分之一，你怎麼知道？) 因
    為我一直掙扎，他的陽具一直要插入我的陰道，我就是一直
    阻擋，我感覺他的陽具一直在我的外陰摩擦，我感覺他陽具
    的頭有進入我的陰道」、「 (被告在把你壓制在廁所的時候
    ，被告陽具是否有勃起？) 有稍微硬硬的，他有把他的陽具
    弄硬，之後又想要插入我的陰道」、「 (你說你感覺被告的
    陽具有三分之一進入你的陰道，你為什麼有這個感覺？) 因
    為我有性生活過，所以我有這個感覺有硬硬的插入我的陰道
    ，我覺得是他的陽具的頭那邊有插入我的陰道」、「 (剛剛
    問你說你是否知道被告勃起的長度，你說不知道，那你怎麼
    知道是被告生殖器三分之一進入你的體內？) 因為我與我男
    朋友常常有性行為，所以我知道男性生殖器進入體內的感覺
    為何，被告生殖器大約三分之一是我推測的，但我確定被告
    生殖器的龜頭有進入我的陰道」等語綦詳 (詳原審訴字卷第
    144頁、第146頁、第151頁)。是告訴人既非無性經驗之人，
    對於男女性器交合之事當有認識，其對被告之生殖器龜頭部
    位確有進入其陰道，要無誤認之可能。況苟告訴人明知被告
    陰莖未插入其陰道，而欲誣陷被告，其大可指稱被告陰莖全
    部有插入其陰道，惟告訴人僅稱係被告陰莖之龜頭部位進入
    其陰道，堪認告訴人顯係針對當時被告對其侵害之情節據實
    描述，並無刻意誇大、渲染之情，堪以採信。又告訴人指陳
    被告陰莖進入之長度約佔其陰莖之「三分之一」，並稱該「
    三分之一」為其推估之數等語，但此並不影響被告陰莖龜頭
    部位確已進入被害人陰道事實之認定。至卷附性侵害驗傷診
    斷書「受害人主訴」欄關於「身體傷害描述」部分，固記載
    「受害人抵抗，加害人陽具僅碰觸外陰」。然告訴人已證稱
    ：「 (原本卷附的驗傷單，你跟醫生說被告的生殖器只有碰
    觸你的外陰部並沒有插入，當時為何這樣告訴醫生？) 我當
    時的意思是說沒有全部進去，就是在外面大約三分之一的地
    方，他的陽具約三分之一有進入我的陰道，有進去一點，大
    約三分之一」、「 (醫生為什麼寫說在你的外陰部碰觸而已
    ？)我的感覺是他的陽具有一直要插入我的陰道」等語(詳原
    審訴字卷第143頁)；再該性侵害驗傷診斷書所載驗傷時間為
    99年1月29日下午7時45分，距告訴人遭被告性侵害未及1 小
    時，則驗傷當時，告訴人甫受性侵害，在驚魂未定、情緒不
    穩之際，能否就其身體傷害為充足完整之描述，尚非無疑。
    況告訴人迭於檢察官偵查及原審審理中均明確證述被告生殖
    器約三分之一有插入其性器內，陳述始終一致，至為明確，
    自難執該告訴人於審判外向醫生所為之不明確陳述，逕質疑
    告訴人上開指訴不實。
  (七)前揭內政部警政署刑事警察局之鑑定書固載稱：「被害人陰
    道深部棉棒 DNA與涉嫌人程正宗之Y染色體DNA-STR型別不同
    ，可排除其來自涉嫌人程正宗DNA」(詳原審卷第194頁)。惟
    被害人之陰道是否可採集到被告之DNA ，涉及被害人遭性侵
    害之時間、強度、被告有無射精及採樣技術等。本件依鑑定
    書所載，醫生係以棉棒對告訴人「陰道深部」採樣，衡以告
    訴人證稱：被告當時僅生殖器龜頭部位插入，且僅插入約30
    秒、未射精等情 (詳偵卷第55頁、原審訴字卷第151頁)，被
    告之陰莖顯然僅短暫接觸告訴人陰道前段且未射精，則於告
    訴人陰道深部處，未採集到被告之DNA ，並無違常理。辯護
    人以告訴人陰道內未驗出被告DNA ，遽指告訴人所言虛妄，
    亦無可採。
  (八)綜上所述，本件事證已臻明確，被告空言否認犯行，委無足
    取，其犯行堪以認定，應依法論科。
三、按稱性交者，謂非基於正當目的所為之以性器進入他人之性
    器、肛門或口腔，或使之接合之行為，或以性器以外之其他
    身體部位或器物進入他人之性器、肛門或使之接合之行為，
    刑法第10條第5 項定有明文。被告強拉告訴人進入殘障廁所
    ，復將告訴人強推倒地，以身體將之壓制在地，其間因告訴
    人不從奮力反抗掙扎，被告即以腳踹其右胸，致告訴人在掙
    扎中受有右大腿直線傷痕、左大腿近鼠蹊部輕微瘀傷及臀部
    挫傷等傷害，且被告之生殖器確已插入告訴人之陰道內，均
    如上述，被告係以此強暴手段對告訴人為性交行為，核係犯
    刑法第221條第1項強制性交罪。被告意在性交而為上開強暴
    行為，致告訴人受有前揭傷害，係屬強暴行為之當然結果，
    尚難認定被告另有傷害告訴人之故意，不另論以傷害罪。原
    審適用刑法第221條第1項規定，審酌被告明知告訴人為其友
    人之女友，竟趁一同飲酒而告訴人前往如廁之際，為逞一己
    之慾，對告訴人為強制性交行為，造成告訴人身心嚴重受創
    ，且被告犯後供述反覆，否認犯行，未見悛悔之心，及其智
    識程度、犯後迄未與告訴人達成和解等一切情狀，量處有期
    徒刑4年。並說明刑法第91條之1規定係以受刑人於「徒刑執
    行期滿前」，於接受輔導或治療後，經鑑定、評估，認有再
    犯之危險者，得令入相當處所施以強制治療，本質上為「刑
    後強制治療」，本案自無依起訴書所載諭知強制治療之適用
    。經核並無不合，量刑尚稱妥適。被告上訴意旨否認犯罪，
    指摘原判決不當，為無理由，應予駁回。
據上論斷，應依刑事訴訟法第368條，判決如主文。
本案經檢察官柯麗鈴到庭執行職務
中    華    民    國   100    年    1     月    28    日
            刑事第十三庭  審判長法  官  曾德水
                                法  官  楊貴雄
                                法  官  宋松璟
以上正本證明與原本無異。
如不服本判決，應於收受送達後10日內向本院提出上訴書狀，其
未敘述上訴之理由者並得於提起上訴後10日內向本院補提理由書
（均須按他造當事人之人數附繕本）「切勿逕送上級法院」。
                                書記官  蘇秋
中    華    民    國   100    年    1     月    28    日
附錄法條：
中華民國刑法第221條
（強制性交罪）
對於男女以強暴、脅迫、恐嚇、催眠術或其他違反其意願之方法
而為性交者，處 3 年以上 10 年以下有期徒刑。